【裁判字號】    91,訴,622
【裁判日期】    920102
【裁判案由】    申請放領
【裁判全文】
臺中高等行政法院裁定                              九十一年度訴字第六二二號
                              .
    原      告  甲○○
    被      告  財政部國有財產局台灣中區辦事處
    代  表  人  乙○○
    訴訟代理人  丙○○
右當事人間因申請放領事件，原告提起行政訴訟。本院裁定如左︰
    主  文
原告之訴駁回。
訴訟費用由原告負擔。
    理  由
一、按「公法上之爭議，除法律別有規定外，得依本法提起行政訴訟」、「原告之訴
    有左列各款情形之一者，行政法院應以裁定駁回之。．．．一訴訟事件不屬行政
    法之權限者。．．．十、起訴不合程式或不備其他要件者。」，分別為行政訴訟
    法第二條及第一百零七條第一項第一款、第十款所明定。
二、本件原告於民國七十年向許賴麵承租許林月所有坐落彰化市○○段南郭小段三八
    之三八及三八之一二四地號之土地，許林月前於四十三年死亡而其夫許天德再娶
    許賴麵為妻，並於四十九年間死亡，而許賴麵則於七十三年二月二十日死亡，原
    告於七十九年十月二十九日向被告申請租用許林月所有上開二筆土地，經被告七
    十九年十一月九日台財產中一字七九○二二六九一號函復原告，應俟法院裁定指
    定被告為被繼承人之遺產管理人確定後，再行核辦。嗣彰化地方法院於八十九年
    十月二十三日以八十九年度管字第十八號裁定由被告為被繼承人許林月之遺產管
    理人，原告復於九十年十二月十三日向被告聲請將上開二筆土地比照土地放領辦
    法放領予原告，被告於九十一年三月十四日函復原告略以：原告與許賴麵訂立租
    賃契約之私權行為，被告並無置喙餘地。原告對之不服，遂提起行政訴訟。訴請
    ：(一)被告應將坐落彰化市○○段南郭小段三八之三八地號及同小段三八之一二四
    地號之土地所有權移轉登記與原告。(二)確認被告九十一年三月十四日台財產中三
    字第○九一○○○一五六二號處分無效。
三、次按「行政機關代表國家處理行政事務，如與人民因私權關係發生爭執，則屬於
    民事訴訟範圍，應向普通法院訴請裁判，非屬行政爭訟範圍」、「提起訴願或行
    政訴訟，以有行政處分之存在為前提要件．．．至行政機關所為放領（放租）公
    地之行為，係代表國庫處分財產，與承領人（承租人）間成立私法上之買買（租
    賃）關係。其就有關放領事項所為函復，係就私權關係所為意思表示，非行使公
    權力之單方行政行為，自非行政處分，不得對之提起訴願及行政訴訟，若竟提起
    ，即非合法」、「官署放租或放領公地，雖係基於公法為國家處理公務，而其所
    為放租或放領之行為，則係代表國庫管理或處分其財產，與私法上之租賃或買賣
    行為無異。人民倘就之發生爭執，自屬關行於私權關係之爭執，應訴由普通民事
    法院審理裁判．．．」，亦經改制前行政法院著有四十八年度判字第二號、五十
    七年判字第二八一號、五十六年判字第十九號著有判例（最高行政法院八十九年
    度裁聲字第一三號及八十九年度裁字第三七八號裁定意旨亦同）。再按行政機關
    代表國庫出售或出租公有財產，並非行使公權力對外發生法律上效果之單方行政
    行為，即非行政處分，而屬私法上契約行為，當事人若對之爭執，自應循民事訴
    訟程序解決，為司法院大法官會議釋字第四四八號解釋在案。
四、是關於原告請求被告應將坐落彰化市○○段南郭小段三八之三八地號及同小段三
    八之一二四地號之土地所有權移轉登記與原告部分。其依據為其於七十年間向許
    賴麵承租該山坡土地，並於七十年一月一日交付許賴麵保證金新台幣（下同）一
    百八十萬元及另交付居仲介人佣金二十萬元，嗣該土地所有權人許林月死亡，無
    人繼承該土地，台灣彰化地方法院裁定由被告為該遺產土地之管理人，被告應比
    照土地放領辦法，放領予原告，又其使用該土地二十餘年，並繳有上開保證金，
    應對該土地有使用權，依情依理，該土地該歸其所有等語。按本件原告向被告申
    請放領上開被告管理之山坡地，依前開解釋及判例意旨所示，係被告代表國庫管
    理或處分其所管理財產之行為，又原告主張其對系爭土地有使用權，被告應將該
    土地移轉為其所有，亦屬私權之糾葛，均非公法上之爭議，自應向該管司法機關
    提起民事訴訟，以求解決，本院對之均無審判權限，是原告此部分訴訟，即非合
    法，應予駁回。
五、至原告請求確認被告九十一年三月十四日台財產中三字第○九一○○○一五六二
    號處分無效部分。按確認行政處分無效之訴訟，須已向原處分機關請求確認其無
    效未被允許，或經請求於三十日內不為確答者，始得提起之，為行政訴訟法第六
    條第二項所明定。經查，關於被告該函件，本院訊問兩造結果，原告有無對該函
    向被告請求確認無效，兩造均稱原告均未向被告請求過，是原告顯未有踐行此前
    置程序，逕而提起確認該函為無效，此部分之訴，依上開說明，亦非適法，併予
    駁回。再者，此函為原告向被告主張其對許林月遺產有承租權存在並申請放領及
    依約交還保證金，被告予以函復，依前所述，為被告代表國庫管理或處分其所管
    理財產之行為，而所為之說明或表示，屬私權之範疇，併予敘明。
六、依行政訴訟法第一百零七條第一項第一款及第十款、第一百零四條、民事訴訟法
    第九十五條、第七十八條，裁定如主文。
中    華    民    國    九十二      年      一        月      廿二      日
                 臺 中 高 等 行 政 法 院   第 四 庭
                                審 判 長 法  官  沈  應  南
                                         法  官  黃  淑  玲
                                         法  官  許  武  峰
右正本證明與原本無異。
如不服本裁定，應於裁定送達後十日內以書狀敘明理由，經本院向最高行政法院提起
抗告（須依對造人數附具繕本）；並應預繳送達用雙掛號郵票拾份（每份三十四元）
。
中    華    民    國    九十二      年      一        月      廿二      日
                                     法院書記官  詹  靜  宜


司法院資訊處製作；財團法人民間司法改革基金會備份。
